【裁判字號】    88,重上,1
【裁判日期】    890202
【裁判案由】    損害賠償等
【裁判全文】
臺灣高等法院花蓮分院民事判決  八十八年度重上字第一號
    上  訴  人  甲○○
    訴訟代理人  陳正忠律師
                戊○○
    被上 訴 人  台灣中小企業銀行花蓮分行
    法定代理人  丁○○
    訴訟代理人  郭文華
                庚○○
    被上 訴 人  丙○○
    訴訟代理人  張靜律師
    複代理人    蕭壬宏律師
    被 上 訴人  己○○
    訴訟代理人  乙○○
    訴訟代理人  郭文華
右當事人間請求損害賠償等事件，上訴人對於臺灣花蓮地方法院八十七年度重訴字第
一四四號中華民國八十七年十月三十日第一審判決，提起上訴，本院判決如左：
    主    文
上訴駁回。
第二審訴訟費用由上訴人負擔。
    事    實
甲、上訴人方面：
  一聲明：(一)原判決廢棄。(二)被上訴人等三人應連帶給付上訴人新台幣貳仟佰零壹
    萬柒仟捌佰拾貳元，及其中貳仟萬元，自八十五年七月二日起，至清償日止，
    其餘自八十五年八月三十日起，至清償日止，均按年息百分之五計算之利息。(三)
    第一、二審之訴訟費用由被上訴人負擔。(四)第二項請求，請准上訴人提供擔保宣
    告假執行。
  二陳述：除與原審判決書記載相同者，予引用外，補稱：
    (一)上訴人上訴金額減縮為二千三百零一萬七千八百三十二元，無非因為被上訴人
      間，勾串將買賣標的房屋土地，有關丙○○之貸借未清還之數額訛詐灌水，而
      寫立買賣契約書，嗣由丙○○提起另案即八十五年重訴字第一八三號履行契約
      訴訟，并奉鈞院以八十七年度重上字第三八號判決（依據不實之買賣契約書）
      判決，上訴人應給付其二千六百餘萬元，對上訴人方面而言，因此喪失二千萬
      元之債權，又代繳三百零一萬七千八百三十二元等二項損失，凡此均由於被上
      訴人等串通製作不實之買賣契約所致，無非基於被上訴人之侵權行為為其法律
      關係，其訴訟標的核與  鈞院八十七年度重上字第三八號判決係履行契約為訴
      訟標的，兩案截然不同；且既有前述被上訴人銀行拒絕  鈞院所命該被上訴人
      應提出丙○○，在八十五年七月一日當天，向台灣中小企業銀行花蓮分行之抵
      押貸款數額，及林某寫給該銀行之借款借據正本或貸放帳目明細等事實，迄今
      無從考據，依法應為該被上訴人不利之認定，均應足以推翻原判斷之情形，從
      而本件自得與前揭履行契約訴訟，另作相反之判斷，方為適法。乃原判決疏未
      查明，遽為上訴人敗訴之判決，顯然違法。
    (二)按解釋意思表示，應探求當事人之真意，不得拘泥於所用之辭句，民法第九十
      八條定有明文。本件系爭之不動產，雖名義上訂立不動產買賣契約，但實際上
      ，則是清償債務之「抵債」並「承擔」以系爭不動產所設定之抵押權債務之變
      態契約，與一般真正之買賣契約完全不同，自不得以一般買賣契約視之。此觀
      系案契約書第三條所定支付價金分二期，第一期以被上訴人丙○○積欠上訴人
      之債務新台幣（以下同）二千萬元作為抵付第一期款，而第二期款，則是依據
      被上訴人等所告知，渠等向被上訴人臺灣中小企業銀行花蓮分行所設定抵押權
      擔保債務為準，僅此由系爭不動產所設定抵押權之債務，轉由買受人即上訴人
      承擔而言。以上雙方訂立契約時所指之債務承擔部分，自是限於系爭不動產所
      已設定抵押擔保之債務而已。不及於出賣人丙○○其他債務在內，更不及於其
      他以第三人名義向臺灣中小企業銀行（以下簡稱中小企銀）所借貸之債務，此
      理甚明。何況依系案契約書第三條備註載明上述二千九百四十三萬四千七百元
      於產權登記至甲方（即買方上訴人）名下，次日由甲方（即上訴人）承接，足
      證雙方當時之真意，係承接出賣人以系爭不動產設定之抵押權所擔保之債務而
      已，絕無承受出賣人丙○○之全部債務之理。
    (三)由上所陳，契約書所載第二期款二千九百四十三萬四千七百元之數字，並非價
      金之餘款，而是被上訴人所告知向中小企銀抵押貸款之全部債款。而此二千九
      百餘萬元之數目，嗣後上訴人發現，並不確實。換言之，即出賣人丙○○本人
      以系爭不動產設定扺押權所擔保之全部債務，並非二千九百餘萬元，此項數目
      既經上訴人否認，則舉證責任依法自應由中小企銀負舉證責任。
    (四)再者，此項抵債及承受債務之變態買賣契約，完全係受被上訴人己○○（當時
      任中小企銀經理）誘騙，使上訴人誤信劉某代表銀行所告知之數目應不會錯而
      上當，以致陷於錯誤所訂立之契約，此契約所載二千九百餘萬元，顯然並非丙
      ○○個人以系爭不動產抵押擔保之貸款金額，但訂約當時丙○○與中小企銀則
      均謂債務人丙○○以系爭不動產設定抵押擔保之債務金額即為二千九百餘萬元
      ，而此顯然與訂約時雙方所言明之上訴人僅承受以系爭不動產抵押貸款債務為
      限之真意，不相符合。因上述二千九百餘萬元超出丙○○個人以系爭不動產所
      抵押擔保之債務，自無將丙○○全部債務均由上訴人承受之理。
    (五)因此本件應予審究者，應是系爭不動產即主商段第七０六、七０六－二地號二
      筆土地及其地上物所設定最高限額本金三千萬元之抵押權，所擔保之債權究竟
      多少﹖以及被上訴人等三人有無串通故意將非系爭不動產抵押擔保範圍內之其
      他債務，全部加本件變態買賣契約內之問題。而本案發展至今，由本件被上訴
      人丙○○於另案對上訴人提起履行契約之訴訟，訴請上訴人應給付其房地價金
      二千九百餘萬元，而中小企銀則以上訴人未承受繳付貸款，而強制執行拍賣抵
      押物。致使上訴人既喪失系爭不動產全部產權，又被告另案判令應履行契約，
      給付丙○○二千六百餘萬元（扣除上訴人已繳貸款部分款項），則就被上訴人
      丙○○方面言，其藉此虛偽變態之買賣契約，不僅可免除其原欠上訴人二千萬
      元之債務，同時配合中小企銀拍賣已屬於上訴人名下抵押物，而免除其對中小
      企銀之債務，然後再依虛偽之買賣契約書，訴請上訴人給付其二千六百餘萬元
      。而對上訴人方面言，則因此喪失二千萬元之債權，又代繳三百零六萬餘元，
      此項損失均由於被上訴人等串通製作不實之買賣契約所引起，自應由被上訴人
      等連帶賠償。
    (六)緣原判決迄未詳究被上訴人臺灣中小企業銀行花蓮分行有無提供丙○○貸款之
      明確數據，即遽予率加判斷，殊有未合；申言之，本件應探究系爭不動產，即
      主商段第七０六與七０六之二地號二筆土地及其地上建物，在被上訴人銀行所
      抵押擔保之債額究竟多少﹖債權銀行即台企銀行，必有貸放資料可查；而該銀
      行，依民法第一四八條第二項關於：行使權利，履行義務，應依誠實及信用方
      法等之規定，自應以誠信原則負該項舉證之責。為此  懇請  鈞院賜准向臺
      灣中小企業銀行花蓮分行調閱、查明，在八十五年七月一日當天，由該銀行行
      員所列印之電腦資料，並交與借款人丙○○之數額，及當時實際所有債權憑證
      ，即丙○○寫給該銀行之借款借據正本或貸放帳目明細，逐一加以查證，以免
      被上訴人矇混，以資釐清。懇請  鈞院賜准向臺灣中小企業銀行花蓮分行諭
      令，不得含糊將丙○○之連帶保證債務額矇混加入，或以未計算利息與違約金
      等空洞言詞，一語帶過。申言之，應請詳列每一筆貸款積欠款項、攤還本金、
      利息、違約金等，都以確實數字，計算至八十五年七月一日為止，并註明何時
      核貸，其利息與違約金之計算方法、屬於抵押貸款、或信用貸款、及以何種不
      動產供作抵押擔保物、其所有權人、借款人（即債務人）、連帶保證人，均以
      表格詳細列明一式二份，一份呈  鈞院，另一份副知上訴人，俾供核對，實為
      法便。
    (七)緣被上訴人台灣中小企業銀行花蓮分行日前具狀，提供關於丙○○於八十五七
      月一日以前，在該分行之貸款數據為二七、七六九、一六一元，核與丙○○在
      八十五年十一月一日，寄給上訴人之花蓮郵局第一六八二號存證信函第一頁第
      八至十行明載：「期款第二期二九、四三四、七００元，乃係我向台灣中小企
      銀將以以上列房屋土地貸借未清還數．．」等情（詳原審八十七年十月十七日
      準備理由續附補證四），及丙○○在屐行契約起訴狀（同上狀呈證二）明載：
      「系爭(一)房地第二期款為二九、四三四、七００元，雙方并約定此款由被告（
      指本件上訴人）承接（承擔）原告（指該被上訴人）原在上揭房地上所訴定抵
      押之借款來支付」等語，數額既不相符，更與當初約定所謂第二期款，只限於
      系爭房地設定抵押之借款債務，不包括其他信用貸放、其他標的貸款及他人之
      貸款或保證債務在內；亦即尚且應自前開台灣中小企業銀行花蓮分行具狀所載
      ：丙○○之貸款數據為二七、七六九、一六一元乙節，扣除其他信用貸放、其
      他標的貸款及他人之貸款或保證債務等金額，至臻明確，實不容恝置不顧。此
      等事證，被上訴人丙○○既在其起訴狀、存證信函中已經自認明確，上訴人應
      無庸再事舉證（民事訴訟法第二七七條第一項），原判決疏未審酌，顯有違誤
      ，俱見被上訴人抗辯爭執，并非事實。懇祈  鈞院命丙○○陳明被上訴人台灣
      中小企業銀行花蓮分行提供予丙○○貸款之明確數據，何以有上述歧異，其間
      涉及欺妄灌水，洵不容恝置不問。乃原判決率然判決，即有未合。
    (八)申言之，本件被上訴人丙○○應依民法第一四八條第二項關於：行使權利，履
      行義務，應依誠實及信用方法等之規定，就主商段第七０六與七０六之二地號
      二筆土地及其他地上建物，在被上訴人銀行所抵押擔保之債額究竟多少﹖債權
      銀行即台企銀行，所告知貸放資料為何﹖等情，以誠信原則負該項舉證之責。
      為此懇請  鈞院賜命丙○○提出債權銀行，即台企銀行，所告知其在八十五年
      七月一日以前之貸放資料，及當時實際所立債權憑證，即丙○○寫給該銀行之
      借款借據正本或貸放帳目明細，逐一加以查證，俾明其在八十五年七月一日以
      前之借款數額，以免被上訴人矇混，以資釐清。
    (九)關於被上訴人丙○○在八十八年二月二十三日答辯(二)所指上訴金額減縮．．、
      各情等原委，上訴人已在補充上訴理由(三)、(四)兩書狀詳為載述，無非由原審主
      張消保法、侵權行為，減縮為侵權行為受害部分之請求，其餘不再贅述。
    (十)查被上訴人臺灣中小企業銀行花蓮分行在八十八年五月三日所提陳報狀略以：
      「．．丙○○查詢借款餘額，當時已分別列印查詢單交付予丙○○，．．」等
      情，該銀行顯然并未將丙○○向該銀行之借款餘額告知上訴人或上訴人之夫，
      至明；雖被上訴人丙○○在原審辯稱：「總價的決定，是當場打電話問銀行的
      ．．」云云( 詳參原審八十七年九月八日筆錄 )，固與事實不符，而不可採。
      再徵以該銀行當時經理，即被上訴人己○○在原審所供：「甲○○的先生與丙
      ○○到銀行探詢貸款之金額．．」等語( 詳參同前原審筆錄 )，足證買賣契約
      第二期款二九、四三四、七００元，是被上訴人己○○所提供，指明當時借款
      人丙○○之買賣標的物之債務額，即為上開數額，以致上訴人誤信其言，遭彼
      等訛詐，而承擔該項債務，因此所訂之買賣契約，自得依法撤銷，業據上訴人
      以八十六年三月十七日，寄給丙○○、及該銀行之花蓮中華路郵局第五十一號
      存證信函，已做該項表示，有該存證信函及其回執可憑( 補證一 )。
    (十一)上開上訴人以存證信函表示，因被詐欺而為撤銷買賣之意思表示等情，迭經陳
      明在卷。
    (十二)查系案坐落花蓮市○○段土地七０六、七０六－二地號二筆及其地上建物不動
      產買賣契約書第二條所載價款新台幣( 以下同 )四千九百四十三萬四千七百元
      ，係因被上訴人林得積欠上訴人價款二千萬元，無法償還，欲以其所有上述系
      案不動產剩餘價值抵付上述二千萬元之債款，而丙○○原來以系案不動產向銀
      行設定抵押擔保之債務，則由上訴人承受。是雙方於簽訂上述買賣契約書之前
      ，連同向台灣中小企銀花蓮分行(以下簡稱中小企銀 )查詢借款人丙○○本人
      實際向該行所欠債務多少？據該行時任經理之被上訴人己○○提供數據為二千
      九百四十三萬四千七百元。因此雙方於八十五年七月一日簽訂系案不動產買賣
      契約書時，始於該契約第三條付款方式及日期欄載明分二次付款，第一期二千
      萬元於簽約同時全數付清( 抵付債務 )，第二期載明金額為二千九百四十三萬
      四千七百元，並註明係原乙方( 指出人丙○○)貸款部分，於產權登記至甲方(
      指買方即上訴人 )名下次日由甲方承接。此即表明該二千九百四十三萬四千七
      百元之數據，確係向銀行查詢丙○○貸款金額所得轉載結果，絕非如一般買賣
      簽訂契約時雙方所議定之價格，此觀契約書所載抵付及承接貸款之記載即明。
    (十三)詎料上述二千九百四十三萬四千七百元貸款數目，事後發現係被上訴人等串通
      灌水之數目，並非被上訴人丙○○實際向被上訴人台灣中小企銀之貸款金額。
      此項事實除有台灣中小企銀於鈞院詳查後，台灣中小企銀始自認該行對丙○○
      之債權額係二七、七六六、一六一元，與原來二九、四三四、七００元兩者相
      較，計減少一、六六八、五三九元。另外台灣中小企銀於八十八年六月九日當
      庭提出七十萬元及二百三十萬元二紙借據，指稱該行尚對被上訴人丙○○享有
      七十萬元及二百三十萬元二筆債權等云云，然查該二筆借款，台灣中小企銀曾
      於2.３日復函上訴人詢問時，自稱此二筆借款，係以林藍興所有坐落同市○
      ○段一四０－一地號土地及其地上建物一一七八建號房屋，設定最高限額四百
      萬元抵押權作為該二筆借款之擔保，此有台灣中小企銀2.３花蓮字第三五號
      復函可證( 已呈案 )。然此四百萬元之抵押權，則已因清償而塗銷，亦有登記
      謄本可證( 亦已呈案)。據此可證台灣中小企銀對林藍興早已無四百萬元抵押
      權所擔保之債權存在。則對於連帶保證人之丙○○，自亦無該二筆債權可言。
      然查，迄至鈞院審理中，中小企銀所提出之所謂丙○○借款明細表內，則仍然
      列有此二筆七十萬元及二百三十萬元之借款，甚至於6.日鈞院審理時，庭
      上問：「自強段四百萬元既已清償何以再向上訴人請求？」，中小企銀
      訴訟代理人竟答稱：「四百萬元是訴訟後才清償的，待拍定後我們會再呈報數額
      ，我們會扣除，」等語搪塞。足證中小企銀確有虛報債權，故意灌水之事實。
    (十四)查，被上訴人等連手將丙○○之所謂貸款債額灌水提高為二九、四三四、七０
      ０元，使上訴人與被上訴人丙○○簽訂形式上是不動產買賣契約書，但實際上
      是抵付其二千萬元債務並承接其所謂向被上訴人中小企銀貸款債務二千九百餘
      萬元，如此結果，不僅可使被上訴人丙○○欠上訴人二千萬元之債務可一次抵
      消免除外，尚可消除丙○○原向中小企銀貸款實際僅二千二百餘萬元之債務消
      除，轉由上訴人承受，而利用上訴人不知情狀況下，故意將其貸款金額灌水提
      高為二千九百餘萬元，然後再由丙○○出面另案訴請上訴人履行契約，要求給
      付該二千九百餘萬元，致使法院遭受矇騙依其請求判決上訴人應給付丙○○上
      述二千九百餘萬元。再由被上訴人中小企銀出面以抵押擔保債務未依限繳納本
      息為由，實施抵押權，拍賣系案不動產，使上訴人又全部喪失系案不動產之所
      有權。被上訴人等連手以如此智慧型之高超詐騙手法，不僅使上訴人原對被上
      訴人丙○○之二千萬元債權喪失，反而尚須再付出二千九百餘萬元，且喪失系
      案不動產之全部所有權。
    (十五)查，本件訴訟之爭點，在於兩造於八十五年七月一日簽訂系爭不動產買賣契約
      時，於契約書第三條付款方式及日期項目中，明列付款分二期，第一期二千萬
      元簽約同時全部付清（此部分係抵債），第二期二千九百四十三萬四千七百元
      ，載明係被上訴人丙○○向被上訴人台灣中小企業銀行花蓮分行（以上簡稱中
      小企銀）貸款部分，於產權登記至上訴人名下次日起由上訴人承接。此第二期
      款二千九百餘萬元之數據，僅依契約上述條文所註文義，可證係被上訴人等串
      通佯稱丙○○之貸款金額，並非雙方議定之價金。
    (十六)而此第二期款二千九百四十三萬四千七百元之數目，經此次上訴後承蒙  鈞院
      詳予調查，被上訴人中小企銀於八十八年二月十二日提出答辯狀所附丙○○借
      貸明細表中，首次承認當初被上訴人丙○○之總債額為二七、七六九、一六一
      元，與中小企銀於原審所主張數額已有不同外，與被上訴人丙○○於另案履行
      契約事件中主張二九、四三四、七００元，亦有不符，雖丙○○辯稱其於另案
      所請求者係履行價金，自與中小企銀稱之貸款金額不同等語。然此二千九百四
      十三萬四千七百元於系案不動產買賣契約書第三條第二期款欄內，業已註明原
      被上訴人丙○○貸款部分於產權登記至上訴人名下次日由上訴人承接，此即表
      明此二千九百餘萬元係當時丙○○所稱之貸款金額。而此金額經鈞院調查時，
      中小企銀則已自承僅二七、七六九、一六一元，並非二九、四三四、七００元
      。由此可證當初訂約時，被上訴人等確實串通故意欺騙上訴人，而將丙○○之
      貸款金額灌水提高，致使上訴人不僅因此喪失原有二千萬元之債權，且又代其
      繳納貸款利息三百餘萬元。嗣後被上訴人丙○○竟又另案訴請履行契約須給付
      二千九百餘萬元。而被上訴人中小企銀再以抵押權拍賣系案不動產，使上訴人
      又喪失系案不動產所有權。總之，被上訴人等連手串通，以如此智慧型之高超
      詐騙手法，不僅使上訴人原對被上訴人丙○○之二千萬元債權喪失，反而被其
      訴請須給付二千九百餘萬元之價金（其實並非價金，實為虛灌之貸款承接），
      最後甚至連系案之不動產亦被拍賣而喪失全部所有權，又代繳三百餘萬元，可
      謂損失至為慘重。
    (十七)又被上訴人中小企銀於八十八年六月九日鈞院審理時，當庭提出七十萬元及二
      百三十萬元二紙借據，指稱該銀行尚對被上訴人丙○○有此二筆債權等語。惟
      查該二筆借款，依被上訴人中小企銀曾於2.3.函復上訴人稱此二筆借款，係
      林藍興所借，並以其所有坐落花蓮市○○段一四０－一地號及其地上建物一一
      七八建號房屋，設定最高限額四百萬元抵押權作擔保，此有該中小企銀2.3.
      花蓮字第三五號函可證（已呈案），而此四百萬元之抵押權，業已因清償塗銷
      ，亦有登記謄本可證（亦已呈案）。則被上訴人丙○○縱為林藍興借款之連帶
      保證人，自亦無此二筆債權債務可言。然迄至鈞院審理中，被上訴人中小企銀
      所自行提出之所謂丙○○借款明細表內，則仍然照列此二筆七十萬元及二百三
      十萬元之借款，足證被上訴人等竟至鈞院審理中，所陳報債權金額二七、七六
      九、一六一元之數目，亦屬虛報。由此可見當初訂定契約時，所列二九、四三
      四、七００元之數目，確實係由被上訴人等串通灌水之結果。
    (十八)按故意或過失，不法侵害他人之權利者或故意以背於善良風俗之方法，加損害
      於他人者，均應負賠償責任，民法第一八四條訂有明文。本件被上訴人丙○○
      因積欠上訴人債務達二千萬元無力償還，竟串通時任被上訴人中小企銀經理之
      己○○，以丙○○原所有之系案不動產所有權過戶與上訴人所有，作為抵付其
      債務，因該不動產早已由丙○○用以向同案被上訴人中小企銀抵押借款，故以
      系案不動產所設定抵押權作擔保之債務亦由上訴人承接方法，簽定系案不動產
      之買賣契約，詎料被上訴人等竟故意將抵押權貸款之金額虛偽灌水提高，企圖
      使上訴人每月為其多付利息或多為其償還貸款金額。且被上訴人等以此方法，
      已使上訴人對於被上訴人丙○○之二千萬元債權喪失，並為其代繳三百零一萬
      七千八百三十二元本息，此二項既成之損失，自應由被上訴人等賠償。而被上
      訴人中小企銀係被上訴人己○○之僱用人，依民法第一八八條規定自應負連帶
      賠償責任，即屬共同侵權行為，依同法第一八五條規定應負連帶賠償責任。
    (十九)查，本件買賣契約總價固記載為新台幣四九、四三四、七００元，將近五千萬
      元之鉅，觀其數額是計算到零星之百位數字，顯係兩期付款金額之合計，亦即
      第一期貳仟萬元，為舊欠貳仟萬元之抵付；而第二期款二九、四三四、七００
      元，為承受本件買賣標的物之抵押債務，有被上訴人丙○○在八十五年十一月
      一日所寄給上訴人花蓮郵局第一六八二號存証信函第一頁第八至十行明載：「
      期款第二期二九、四三四、七００元，乃係我向台灣中小企銀將以上列房屋土
      地貸借未清還數..」等情，即已明示第二期款的來源，僅限於本件買賣標的房
      地之抵押借款，而不包括信用貸款及其他人之借款、暨其他非系爭標的借款暨
      保証債務，至明。另被上訴人丙○○在履行契約起訴狀(八十七年重上字第三
      十八號)亦明載：「系爭(一)房地第二期為二九、四三四、七００元，雙方并
      約定此款由被告(指本件上訴人)承接(承擔)原告(指該被上訴人)原在上揭房地
      上所設定抵押之借款來支付」等語，足証所謂第二期款，是指系爭房地設定抵
      押之借款債務，應只限於該不動產之抵押借款債務，並不包括其他信用貸放、
      其他標的貸款及他人之貸款或保証債務在內，極為明確；第二期款與第一期款
      (二千萬元、亦即舊欠)，合計才是買賣總價款的由來，既有尾數七百元，足見
      三項金額，均有其來源出處，絕非天馬行空而來，也非僅契約文字為其唯一內
      容而已。此部分，迭據上訴人歷次引述抗辯陳明在卷。被上訴人丙○○既在其
      存証信函，乃至起訴狀中，已經自認明確，應無庸再事舉証( 民事訴訟法第二
      七七條第一項 )。被上訴人抗辯爭執，殊無可採。
    (二十)再(1)依台灣中小企業銀行花蓮分行回覆上訴人之八十五年十一月廿三日八五花
      蓮字第五一六號函略以：「..林員(指被上訴人丙○○)表示與台端(指上訴人)
      已簽妥有關原提供花蓮市○○段七０六、七０六之二所持分土地及建號一九六
      ０、一九八一號不動產買賣契約，并表示其家族所有在本分行之貸款，亦同時
      轉由申請人(指上訴人)代償４..」云，既謂林員，即被上訴人丙○○一人所表
      示，并未有上訴人共同為該項聲明或表示，足見函示意旨，既與林某上開存証
      函意旨不合，顯係該被上訴人片面所言，及該銀行急於回收延滯債務，彼三人
      之間勾串所為提供灌水數額高達一、六六八、五三九元，隱瞞真相之托詞，使
      上訴人陷於錯誤而成交，但絕非上訴人之意願，甘於額外承受被上訴人丙○○
      系爭房地以外之借款債務，或信用貸款或保証債務，及他人之借款債務至明。
      從而該銀行函復所列金額第三、四、五行所示之債額，即摘星公司，自強段抵
      押債務，均非上訴人依本件買賣契約應承受之範圍，而最後一項，亦應按比例
      將系爭房地以外即自強段貸款債務除外，自非本件買賣價金所應計入之數額甚
      明，此觀乎上訴人在八十七年十月六日狀呈自強段房地登記簿謄本所載向丙○
      ○抵押四百萬元，惟其設定義務人及債務人皆為林藍興，并非丙○○，竟將此
      部分債務濫予灌水列入本件買賣總價，令人不齒。而此項計算基礎，自然影響
      系爭買賣總價數額之決定，絕非前揭判決所指僅憑契約所載文字為唯一根據，
      即可斷奪。(2)而該銀行嗣於八十八年二月十二日所提之答辯狀所附明細，首次
      承認當初丙○○之總債額係二七、七六九、一六一元，而該等數字，尚應扣除
      其他系爭房地以外之借款債務、信用貸款、及保証債務暨他人之借款債務額之
      後，理應低於二七、七六九、一六一元，益証當初契約書內所載之二九、四三
      四、七００元之數目，確係被上訴人濫予灌水、不實之數字，了然無疑。(3)「
      ..丙○○查詢借款餘額，當時已分別列印查詢單交付予丙○○，．．」等情，
      堪証該銀行顯然并未將丙○○向該銀行之借款餘額，有告知或交付查詢資料給
      上訴人或上訴人之夫，至為灼然。而所謂查詢單既係被上訴人台灣中小企業銀
      行花蓮分行逕交予丙○○，即應命丙○○提出該項資料，以明事實真相。惟奉
      鈞院數次命其提出，至今迄未見提出，顯見其心虛，不敢提出；據此，即應認
      定上訴人此部分之主張為真正。(4)雖被上訴人丙○○曾在原審辯稱：「總價的
      決定，是當場打電話問銀行的..」云云(詳參原審八十七年九月八日筆錄)，固
      與上開情節不符，而不可採。再核諸該銀行當時經理，即被上訴人己○○，在
      原審所供：「甲○○的先生與丙○○到銀行探詢貸款之金額..」等語(詳參同
      前原審筆錄)，復與前揭該銀行在八十八年五月三日所提陳報狀所述：有將列
      印之查詢單交付予丙○○等情相左，足証買賣契約第二期款二九、四三四、七
      ００元，是被上訴人己○○所提供，指明當時借款人丙○○之買賣標的物之債
      務額，即為上開數額，以致上訴人誤信其言，遭彼等訛詐，而承擔該項溢列之
      債務，因此所訂之買賣契約，自得依法撤銷，業據上訴人以八十六年三月十七
      日，寄給丙○○、及該銀行之花蓮中華路郵局第五十一號存証信函，已做該項
      表示，即該數額，係遭被上訴人等「詐欺行為」所致，有該存証信函及其回執
      可憑。上訴人更得援引民法第九二條之規定，主張撤銷該項買賣之意思表示，
      顯與前一履行契約之當事人及訴訟標的均不同，自無同一事件問題，被上訴人
      抗辯係同一事件云語，顯非有理。(5)被上訴人台灣中小企業銀行花蓮分行固一
      再辯稱：有關本件系爭抵押權擔保範圍，依抵押權設定契約書及其他特約事項
      第一條所載：「擔保物提供人為擔保債務人對抵押權人台灣中小企業銀行..在
      抵押權設定契約書所定之本金最高限額以內，現在(包括過去..)及將來所負之
      票據、借款、墊款、保証等債務..」云云為憑。然查所謂最高限額之抵押權，
      須經決算，始能確定其所擔保之債權金額為多少，并非如該被上訴人所主張者
      ，謂：凡以丙○○為借款人之借款，以及摘星公司及林藍興為借款人，而丙○
      ○為其連帶保証人之借款，均為本件抵押權所應承擔之債務至明，其所指顯然
      完全不合法。經查被上訴人之間，於八十六年十月一日，塗銷林藍興所有不動
      產，即自強段一四０之一地號與地上建物一一七八建號之抵押權，有當日收件
      第二七三八四號上開土地、建物登記簿謄本他項部分塗銷登記可參( 已詳上補
      一、二)；徵諸被上訴人台灣中小企業銀行花蓮分行八十八年三月十二日所提
      答辯狀、及八十八年五月三日所提陳報書所附借款明細表載列，并無表明自強
      段部分之抵押債權業已收回、及債權不復存在之事實，其所陳各節，核與上開
      土地、建物登記簿謄本他項部分所載塗銷登記之事實不符，已有違反民法第一
      四八條誠信原則之規定至明；而該等抵押借款(包括二百五十萬元、七十萬元
      、二百三十萬元等三筆放款 )，丙○○既然已全部清償，益証該銀行、前經理
      與債務人丙○○之間，明顯勾串將他人之債務，灌入本件買賣之第二期款，被
      上訴人等應負詐欺侵權行為責任，又一明証。再從台灣中小企業銀行花蓮分行
      自稱之債權金額，由原先之二九、四三四、七００元，變為二七、七六九、一
      六一元，而其中再經  鈞院詳查之後，又發現至少有如前述七十萬元、二百三
      十萬元等筆借款，確係訴外人林藍興以其所有自強段不動產之抵押債務，並非
      本件買賣標的之範圍，矧其所設定最高限額抵押四百萬元，既已塗銷，該銀行
      對連帶保証人之丙○○，自亦無該二筆債權可言，其竟予列計灌水，顯然被上
      訴人、銀行間勾串重複列入，由此可証該銀行所稱之債權金額根本不實，毫無
      可信。
    另被上訴人丙○○在前案一審卷末所提八十七年三月三日陳報書狀內所呈附八
      十六年上字一一五號、八十六年訴字第二二七號判決( 按係台企銀對黃慶宗、
      林竹君即本件被上訴人丙○○之女婿、女兒起訴案 )略以：「被告( 指黃慶宗
      、林竹君 )復抗辯其二人并未承認原債務人摘星公司與甲○○間，就系爭借款
      債務所訂立之承擔契約」等情( 該案一審判決理由第四點第二、三行；二審判
      決理由第一點末三行 )；且在該案第二審判決更認定：甲○○在主觀上既不認
      為其與丙○○間所成立之債務承擔契約，包括系爭借款在內云語( 該案二審判
      決第四點所載 )，該二訴外人黃慶宗、林竹君分別為本件被上訴人林某之女婿
      、女兒，對該案該項借款債務，否認上訴人有承擔之事實，與上訴人前後一貫
      之爭執意旨，不謀而合，俱見上訴人一向主張系爭標的抵押債務以外之債務，
      并不在本件買賣總額、第二期款即承受債額範圍內之認知，極為明確。
    由上所述，堪証系爭買賣總價、暨二期款，應不包括系爭房地以外之借款或他
      人及保証債務，前一履行契約事件之判決，草率認定均應由原告承受，而包括
      在總價金內云云，其訴訟標的既不相同，並與卷存資料不符、顯有未盡調查之
      能事，其認事用法，諸多違誤，殊不足為訓(已上訴最高法院中)，附此陳明。
    另系爭房地買賣，第二期款二九、四三四、七００元金額，既是被上訴人灌水
      所致，在上訴人為查知之前，曾擬將系爭房地之原抵押貸款，轉換為自己名義
      貸借，迨向被上訴人銀行洽辦時，竟遭其推三阻四，雖該銀行諉稱：因當時不
      景氣，無法估價到二千多萬元的金額云云為藉口( 詳原審八十七年十月二十二
      日筆錄 )，惟此種因不景氣，不能貸同額之金額情事，己○○經理應該要言明
      在先，卻不加說明，而故意引上訴人入彀(買賣承受)之後，即予過河拆橋，藉
      詞不准轉貸；迨事後上訴人才發現彼等將系爭房地原抵押貸款金額灌水情事，
      非惟有悖誠信原則，亦有詐欺惡行，至為明顯。被上訴人丙○○藉此不僅可免
      除其原欠上訴人二千萬元之債務，同時配合該銀行拍賣，已屬上訴人名下抵押
      物，而免除其對該銀行之債務，然後再依虛偽之買賣契約書，訴請上訴人給付
      二千六百餘萬元；對上訴人而言，則因此喪失二千萬元之債權，又代繳三百零
      六萬餘元，此項損失均由於被上訴人等勾串製作不實之買賣契約所引起，基於
      被上訴人之侵權行為，自應由被上訴人等連帶賠償。
    查，本件所訂之買賣契約，業據上訴人以八十六年三月十七日，寄給丙○○、
      及該銀行之花蓮中華路郵局第五十一號存証信函表示：買賣數額，係遭被上訴
      人等「詐欺行為」所致，上訴人自得援引民法第九二條之規定，主張撤銷該項
      買賣之意思表示，有該存証信函及其回執可憑。
    按民法第一一四條規定：法律行為經撤銷者，視為自始無效。．．準用前條之
      規定。而民法第一一三條規定：無效法律行為之當事人，於行為當時，知其無
      效，或可得而知者，應負回復原狀或損害賠償之責任。上揭民法第九二條、第
      一一四條、第一一三條之規定，分別為詐欺之法定要件與法律效果之規定，是
      應一體適用，而不可分割；申言之，上訴人既援引民法第九二條之規定，主張
      被詐欺而撤銷該項買賣之意思表示，則其接下來之法律效果，即應援引第一一
      四條、第一一三條之規定適用之，亦即被上訴人應負回復原狀或損害賠償之責
      任，而不可分割適用，法院依職權適用該等規定，全部援用之，以求適法，附
      此陳明。
      綜上，被上訴人應同負回復原狀、損害賠償之責任，原所謂侵權行為之責，應
      予更正。
  三證據：除引用在原審提出之證據外，提出建物登記謄本、土地及建物登記謄本。
乙、被上訴人丙○○方面：
  一聲明：求為判決如主文所示。
  二陳述：除與原審判決記載相同者，予引用外，補稱：
    (一)按上訴人從原先之起訴聲明請求新台幣( 下同 )陸仟柒百肆拾肆萬伍仟零陸拾
      玖元減縮如本次之上訴聲明，請求被上訴人台灣中小企業銀行花蓮分行（下稱
      台企花蓮分行）、己○○、丙○○等三人應連帶給付上訴人貳仟參佰零壹萬柒
      仟捌佰拾貳元，及其中貳仟萬元，自八十五年七月二日起，至清償日止，其
      餘自八十五年八月三十日起，至清償日止，按年息百分之五計算之利息，惟從
      其上訴理由似無從得知其請求權基礎為何，懇請  鈞院先行使闡明權，令上訴
      人敘明或補充之。
    (二)次查上訴人主張本件買賣契約（參原審被證四，下稱系爭契約）「總價」記載
      貳仟玖佰肆拾萬肆仟柒佰元云云，殊與事實不符，蓋揆諸系爭契約第二條明
      文記載「本約買賣價款全部售價總計新台幣肆仟玖佰肆拾萬肆仟柒佰元正」
      ，按解釋契約，固須探求當事人立約時之真意，不能拘泥於契約之文字，但契
      約文字業已表示當事人真意，無須別事探求者，即不得反於契約文字而更為曲
      解，最高法院十七年上字第一一八號判例著有明文。
    (三)再查本件之重要爭點，例如買賣契約有無被解除或因詐欺、錯誤而撤銷﹖或本
      件系爭契約當事人之真意係在承擔系爭房地之實際債務（即第二期款部份，究
      係被上訴人丙○○主張之二千九百四十三萬四千七百元，抑或上訴人主張之二
      千三百零一萬七千八百三十二元，為兩造依系爭契約所客觀呈現之簽約當時合
      意之金額亦或僅係為訂立不動產買賣契約，而債務承擔僅作為買賣價金支付之
      方法以求簡速﹖上揭爭點均已在台灣花蓮地方法院八十五年度重訴字第一八三
      號判決（參原審被證八）及鈞院八十七年度重上字第三八號判決（參原審被證
      九）中實質審理過，亦於理由內加以說明，依紛爭解決一次性及誠信原則，當
      事人及鈞院皆不得在他案中作任何相反之判斷或主張，最高法院七十三年台上
      字第四０六二號判決亦同此旨：「確定判決之既判力，固以訴訟標的經表示於
      主文判斷之事項為限，判決理由並無既判力。但法院於判決理由中就訴訟標的
      以外當事人主張之重要爭點，本於當事人辯論之結果，已為判斷時，其對此重
      要爭點所為之判斷，除有顯然違背法令之情形，或當事人已提出新訴訟資料，
      足以推翻原判斷之情形外，應解為在同一當事人就該重要爭點所提起之訴訟中
      ，法院及當事人就該已經法院判斷之重要爭點法律關係，皆不得作任何相反之
      判斷或主張，始符民事訴訟上之誠信原則」，原審判決亦同此見解（參原審判
      決理由二）。
    (四)本件事實除如被上訴人於原審所提之八十七年七月二十八日答辯狀及同年十月
      六日辯論意旨詳述外，茲再補述如下：
      (1)與本件有關之台灣花蓮地方法院八十五年重訴字第一八三號請求履行買賣契
        約事件（參原審被證八），上訴人甲○○於該件庭訊時自認：「兩造是經『
        協調』才訂立本件契約，對原告（即丙○○）最高限額抵押究為若干，被告
        （即甲○○）不清楚，亦無要求銀行出具實際借貸金額。」（參八十六年三
        月二十六日筆錄、原審被證十四），足證本件系爭買賣契約之總額是經上訴
        人與被上訴人丙○○「協議」，至於債務承擔僅不過係支付價金之簡速方法
        。蓋如「總價」與「單價」之記載毫無意義，豈非有礙交易安全﹖又聞上訴
        人之夫戊○○曾在銀行任職，以本件高達二十幾筆之房地，數千萬元之交易
        ，衡諸一般社會常情，豈會在未經相當查證，不甚明瞭買賣標的物抵押權設
        定之情形下，即貿然簽訂系爭契約而背負不可預期之數千萬元之債務，上訴
        人甲○○主張受詐欺，其非可信，應屬顯然。
      (2)代撰系爭買賣契約之代書江美志曾於上揭臺灣花蓮地方法院八十五年度重訴
        字第一八三號審理中，到庭證稱（參原審被證六），「所謂付清現金係抵付
        之意，現場並無交付金錢之行為，至於第二期款亦是買賣雙方向銀行查得之
        金額，我只是照寫。」上訴人甲○○亦自承：「我與原告（即丙○○）協議
        至第三條後才找江美志來寫契約。」等語（參原審被證六）。至於系爭契約
        之第二期款，上訴人更自認係台企花蓮分行前經理己○○於契約當日即八十
        五年七月一日，「告知」抵押權借款未償金額為：新台幣二千九百四十三萬
        四千七百元（參原審被證十一）。是綜上開事證而論，甲○○、丙○○雙方
        既已於契約書上明文記載系爭房地之買賣價款「總額」，復記載明確分二期
        付款之單一金額，顯見雙方確係合意以該契約書上之總價為系爭房地之買賣
        價金，此為雙方明白表示於契約上之文字內，依前揭最高法院十七年度上字
        第一一一八號判例意旨，上訴人甲○○應不得作其他不同解釋之餘地。
      (3)如原審判決所認，上訴人與丙○○間訂立系爭不動產買賣契約，對標的物及
        價金在契約中均已達成合意，並在契約上明確記載買賣之金額，此即為上訴
        人所願購買系爭不動產之對價，至於買受人（即上訴人）心中計算之因素為
        何，系屬動機部分，非買賣相對人所能知悉，不得影響契約之效力。是退萬
        步言，若果如上訴人所稱係以查得之丙○○對台企花蓮分行所負之債務後，
        以該債務為該買賣契約之第二期價款，而由上訴人承擔等情，核屬價金計算
        方法及給付方法之約定，與上訴人最後以契約所定之價金買受系爭不動產，
        係屬兩事；亦即上訴人買受系爭不動產應係以該不動產之價值決定其出價，
        而非以該不動產尚有多少抵押債務可承擔而決定其出價。試想，若上訴訴人
        認為系爭不動產並無契約上所載金額之價值，則上訴人是否仍會因查得之丙
        ○○債務金額之多寡而買受﹖故縱使上訴人所稱伊於簽約時所認之承擔債務
        係指系爭買賣標的物所設定抵押之債務等情屬實，而其與丙○○計算買賣對
        價之基礎不同，此等情節為買賣交易上計算錯誤之範圍，屬為動機錯誤之一
        種，非屬民法第一百五十三條第二項所稱之契約之必要之點。此等情節，與
        詐騙之侵權行為，尚屬有間。按最高法院十九年度上字第三八號判例意旨：
        「以侵權行為為原因，請求回復原狀或賠償損害者，應就其權利被侵害之事
        實負舉證之責。」上訴人未能舉被上訴人與其他二被上訴人有何共同侵權行
        為以實其說，空言主張顯不足採。
    (五)按本件上訴人主張之重要爭點，例如買賣契約有無被解除或因詐欺、錯誤而撤
      銷﹖或本件系爭契約當事人之真意係在承擔系爭房地之實際債務（即第二期款
      部份，究係被上訴人丙○○主張之二千九百四十三萬四千七百元，抑或上訴人
      主張之二千三零一萬七千八百三十二元，為兩造依系爭契約所客觀呈現之簽約
      當時合意之金額）亦或僅係為訂立不動產買賣契約，而債務承擔僅作為買賣價
      金支付之方法以求簡速﹖如前所述，上揭爭點均已在臺灣花蓮地方法院八十五
      年重訴字第一八三號判決（參原審被證八）及  鈞院八十七年度重上字第三八
      號判決（參原審被證九）中實質審理過，亦於理由內加以說明，依紛爭解決一
      次性誠信原則，當事人及  鈞院皆不得在他案中作任何相反之判斷或主張。是
      上訴人請  鈞院再函調當丙○○與台灣中小企業銀行花蓮分行（下稱台企花蓮
      分行）之貸放帳目明細，顯係意圖延滯訴訟，不但違訴訟經濟，更違紛爭解決
      一次性原則，  鈞院應依民事訴訟法第一百九十六條駁回上訴人攻擊方法之提
      出。
    (六)其次本件上訴人、被上訴人雙方訂立三紙不動產買賣契約之真意，乃在買賣不
      動產，而抵債、債務承擔僅不過係支付價金之簡速方法。蓋本件之所由生，乃
      被上訴人丙○○從事骨董買賣行業（參原審被證一），常須大量資金，而向上
      訴人借款二次共新台幣(下同 )九百五十萬元，惟因採高利貸及利息滾入本金
      ，致總金額累積達二千萬元之多（參原審被證二），為解決此債務，上訴人曾
      於八十五年一月十九日主動與被上訴人丙○○訂立不動產買賣契約書（參原審
      被證三），其在第十四條特約事項(二)曾載明：「此買賣契約係由雙方借貸所訂
      立乙方（即被上訴人丙○○）向甲○○借款壹仟捌佰伍拾萬元正，言明借款於
      八十五年四月十八日償還清楚，如到期未償還該債務則無條件將該所有不動產
      過戶於甲○○，如到期全部償還，則甲○○無條件將所有不動產資料全部歸還
      。」。嗣於八十五年四月十八日被上訴人丙○○因仍無法償還借款，而雙方再
      洽商一次不動產買賣（此契約目前遺失），惟上揭二次不動產買賣皆未成立，
      直至第三次八十五年七月一日始談妥本件系爭之(一)、(二)紙不動產買賣契約（參
      原審被證四、五）。足徵，本件不動產買賣既歷經三次商議買賣之「總價」，
      而有最後意思表示之合致，依最高法院十七年度上字第一一一八判例意旨：「
      解釋契約，固須探求當事人立約時之真意，不能拘泥於契約之文字，但契約文
      字業已表示當事人真意，無須別事探求者，即不得反於契約文字而更為曲解。
      」
    (七)本件上訴人甲○○違反誠信原則在先，而台企花蓮分行因未變更債務人為承擔
      人即上訴人甲○○名義，致台企花蓮分行亦向丙○○及相關之連帶保證人請求
      履行貸款。茲甲○○復莫名以台企花蓮分行、己○○及丙○○違反誠信原則提
      起本件訴訟，致無辜之丙○○不但「履行買賣契約」之訴訟未能迅速終結確定
      ，還遭此纏訟，歸究其因，無外乎被上訴人丙○○自始不該向毫無誠信之上訴
      人甲○○借錢﹖
    (八)上訴人謂其將原審主張之消保法、侵權行為，縮減為侵權行為受害部分之請求
      （參上訴人補充上訴理由），被上訴人茲就侵權行為部分進行答辯，合先敘明
      。
    (九)按起訴應以訴狀表明訴訟標的提出於法院為之，此為民事訴訟法第二百四十四條
      第一項所明定。又起訴不合程式或不備其他要件者，法院應以裁定駁回之，此亦
      為民事訴訟法第二百四十九條第一項第六款所明文。其立法意旨無非以訴訟標的
      與當事人及訴之聲明同為訴訟之基礎事項，若有欠缺，則不能定訴訟效力之拘束
      範圍，及判決確定之範圍。又訴訟標的，乃當事人以訴或反訴主張或否認之請求
      或其他法律關係，要求法院加以判決者而言。而原告要求法院判決者為如何之私
      法上權利或法律關係，應於可與其他權利或法律關係區別之程度，在訴狀表明之
      ，又訴訟標的為訴之要素，若未表明則起訴為不合程式，此為通說及實務所肯認
      ( 被上證一 )。
    (十)查，上訴人於上訴程序中雖主張將請求縮減至侵權行為受害部分，惟侵權行為
      法律關係民法債編詳列於第一百八十四條至第一百九十八條中，其型態眾多，
      而得為訴訟標的之請求權基礎實不下十數項，上訴人於原審迄今均未明確表明
      為訴訟標的之請求權基礎為何，此業經被上訴人於原審及本案答辯(一)狀第一項
      中指摘，上訴人仍未將訴訟標的依法具體表明，究竟本於何請求權基礎提起本
      訴訟，被上訴人無法進行攻擊防禦，是本案不僅攻擊防禦之爭點無以特定，判
      決效力拘束之範圍以及判決確定之範圍亦無以確定。依前揭民事訴訟法第二百
      四十九條第一項之規定，上訴人之訴，應予駁回。
    (十一)退言之，法院為判斷為訴訟標的之法律關係，必須先確定與該法律關係有關之
      各個法律事實，此各個法律事實兩造應於何範圍內負舉證責任，民事訴訟法僅
      於第二百七十七條規定當事人主張有利於己之事實者，就其事實有舉證責任。
      惟通說均認此關於舉證責任分配之條文過於籠統，而採用法律要件說中的最低
      限度事實說以為輔助( 被上證二 )，是主張權利發生者，應就該權利發生實體
      法上規定要件最低限度事實負舉證責任。
    (十二)查上訴人不僅空泛指稱係主張侵權行為法律關係，未具體表明訴訟標的，未盡
      主張責任。其就權利發生之最低要件事實，如侵害行為及故意過失等均亦未舉
      證，竟反要求被上訴人依「誠信原則」舉證上訴人無侵害之行為，衡諸前揭規
      定及為通說與實務所肯認之最低要件事實說，應認上訴人未盡舉證責任，應為
      駁回上訴之判決。
    (十三)次查，系爭不動產買賣契約，業經兩造約定系爭房地之「總售價」為新台幣(
      下同 )四九、四三四、七００元，其即係上訴人受讓系爭不動產所願意支付之
      對價。蓋衡諸交易習慣，若僅係受讓不動產並承擔債務之契約，殊無另行約定
      受讓不動產之總價金者。而付款方式依系爭不動產買賣契約，第二期應支付之
      二九、四三四、七００元乃扣除第一期二０、０００、０００元之尾款，是系
      爭買賣契約之價金確係經兩造合意而成立生效。
    (十四)再退言之，倘果如上訴人所陳稱，以查得之被上訴人對台企花蓮分行所負之債
      務後，方以該債務為該買賣契約之第二期價款，而由上訴人承擔等情，則此僅
      係上訴人交易上之問題，並不影響於系爭不動產買賣契約中，業經雙方意思表
      示合致之標的物以及價金四九、四三四、七００元。蓋若上訴人認系爭不動產
      並無契約上所載金額之價值，上訴人豈會仍以查得之被上訴人債務金額而買受
      。是縱認上訴人於簽約時所認之承擔債務，係指系爭買賣標的物所設定抵押之
      債務，係其與被上訴人計算買賣對價之基礎不同，此亦為交易上「計算錯誤」
      之範圍，屬法律行為「動機錯誤」，根本與詐騙之侵權行為無涉，上訴人之指
      摘顯無理由。
    (十五)查上訴人甲○○八十六年三月十七日固曾以花蓮中華路郵局第五一號存證信函
      寄給被上訴人丙○○，但並未曾寄給另被上訴人台企花蓮分行，此觀諸該存證
      信函首頁收受人僅有被上訴人，而無台企花蓮分行自明，且查信函台企花蓮分
      行之收件回執上並無台企花蓮分行之簽收章，乃上訴人八十九年一月十日言詞
      辯論意旨狀第七頁所主張該存證信函寄給台企花蓮分行有該存證信函及其回執
      可憑云云，即非事實。再細繹該存證信函內容，上訴人開宗明義即表明「本人
      ( 按：上訴人)於八十五年七月一日經台灣中小企業銀行花蓮分行經理己○○
      之介紹與台端（按：被上訴人）承購花蓮市○○段二三戶房屋」，此足證上訴
      人與另被上訴人己○○原即認識，但被上訴人反而不認識己○○，此因上訴人
      之夫戊○○原在金融機構服務而認識己○○之故，因此被上訴人如何可能與己
      ○○勾串為共同詐欺行為﹖請上訴人舉證以明之。再者，二九、四三四、七０
      ０元之數額係上訴人己○○所查知，並非被上訴人所告知，此可參上訴人在被
      上訴人起訴請求上訴人履行契約乙案中所自承，有臺灣花蓮地方法院八十五年
      度重訴字第一八三號民事判決在卷可按，則被上訴人又有何詐欺行為﹖三者，
      上訴人以台企花蓮分行不為據實告知為由，依民法第八十九條規定撤銷買賣契
      約，而民法第八十九條係規定：「意思表示，因傳達人或傳達機關傳達不實者
      ，得比照前條之規定，撤銷之。」，而民法第八十八條係有關意思表示之內容
      有錯誤，表意人得撤銷其意思表示之規定，與詐欺行為完全無涉，亦與民法第
      九十二條有關因被詐欺而為意思表示之撤銷有間。茲上訴人既未於民法第九十
      三條所規定之一年除斥期間撤銷其所謂被詐欺所為之意思表示，不得遲於八十
      七年六月十二日本件原審起訴時始主張援引民法第九十二條之規定，撤銷其買
      賣之意思表示。乃上訴人主張其更得援引民法第九十二條規定云云，亦於法無
      據。尤其，民法第九十二條第一項但書尚有規定，詐欺係由第三人所為者，如
      本件另被上訴人台企花蓮分行或己○○即為第三人，以相對人即被上訴人明知
      其事實或可得而知者為限，始得撤銷之，上訴人亦未舉證被上訴人如何有明知
      其事實或可得而知之情形。
    (十六)被上訴人從未主張本件請求侵權行為損害賠償訴訟與前件被上訴人請求上訴人
      履行契約之訴訟為同一事件，而係主張依「紛爭解決一次性及誠信原則」、「
      爭點效」觀點，前件判決理由中就訴訟標的以外當事人主張之重要爭點，本於
      當事人辯論之結果，已為判斷時，應解為在同一當事人就該重要爭點所提起之
      訴訟中，法院及當事人就該已經法院判斷之重要爭點法律關係，皆不得作任何
      相反之判斷或主張，始符民事訴訟上之誠信原則，此有最高法院八十三年台上
      字第四０六二號判決可稽。乃本件原審判決，亦以本件訴訟關於系爭不動產買
      賣契約部分，業經前述訴訟為實質之審理，依民事訴訟法第二百五十三條所規
      定之一事不再理原則，非本件審理之範圍，是亦肯認被上訴人所提之觀點。茲
      兩造系爭買賣契約既已有效成立，上訴人自不得在本案再主張得基於詐欺行為
      撤銷其意思表示，更不能主張被上訴人有何詐欺行為。其實上訴人不論在原審
      還是在  鈞院屢次爭執前案判決之效力，如上訴人八十九年一月十日言詞辯論
      意旨狀第十頁即謂「前一履行契約事件之判決，草率認定均應由原告（上訴人
      ）承受，而包括在總價金內云云，其訴訟標的既不相同，並與卷存資料不符，
      顯有未盡調查之能事，其認事用法，諸多違誤，殊不足為訓（已上訴最高法院
      中）」，此即有違民事訴訟之誠信原則，如上訴人對前判決有所不服，自可在
      其向最高法院之上訴理由狀中盡情主張，但不能在本件為與前述判決所判斷之
      重要爭點作相反之主張，爰請  鈞院依前揭最高法院之判決駁回其主張及請求
      。
    (十七)上訴人係以民法第一百八十四條第一項之故意侵權行為及民法第一百八十五條
      第一項之共同侵權行為為其請求權基礎，因其上訴理由狀總是主張「被上訴人
      灌水」，但上訴人始終未曾舉證被上訴人與另被上訴人台企花蓮分行及己○○
      於系爭買賣契約訂約之際，有如何勾串之共同行為﹖其所舉被上訴人八十五年
      十一月一日花蓮郵局第一六八二號存證信函、前案訴訟八十五年十二月三日起
      訴狀，台企花蓮分行八十五年十一月廿三日八五花蓮字第五一六號函等均係簽
      訂系爭買賣契約之後才有之文件，並非訂約之前或訂約之際即有之文件，致上
      訴人閱後受到詐欺而為買賣之意思表示，逐與被上訴人簽約，故均難認係勾串
      詐欺之共同侵權行為之證據。
    (十八)茲前案訴訟已判決兩造間之系爭買賣契約為有效，則被上訴人顯無詐欺之不法
      行為，既無不法行為，被上訴人又有何不法之侵權行為可言﹖至上訴人八十九
      年一月十五日辯論意旨之三（第二頁反面）以系爭買賣契約載明第二期款之數
      據，「僅依契約上述條文所註文義，可證係被上訴人等串通佯稱係丙○○之貸
      款金額，並非雙方議定之價金」云云，非但與前案判決所認定「顯見兩造多次
      協議後，均已同意以該金額為買賣之價款用資明確，而不以系爭(一)房地之抵押
      債務為其依據」不符外，被上訴人也質疑：為什麼依系爭買賣契約第二期款所
      註文義，即可證係被上訴人等串通佯稱係被上訴人之貸款金額﹖其串通之證據
      何在﹖
    (十九)查，系爭不動產均已由被上訴人基於系爭買賣契約之約定而早過戶予上訴人，
      則上訴人有何二千萬元之免除債務損失及三百零一萬七千八百三十二元之代繳
      損失。茲被上訴人既已履行契約而將系爭不動產過戶予上訴人，上訴人以原先
      二千萬元（實際為一千九百五十萬元）對被上訴人之債權抵付價款，又代繳被
      上訴人之對台企花蓮分行欠款，何生損失於上訴人﹖此與侵權行為之損害賠償
      何干﹖如被上訴人有心詐欺，又何必依約辦理系爭不動產之過。
  三證據：援用在原審提出之證據。
丙、被上訴人台灣中小企業銀行花蓮分行、己○○方面：
  一聲明：求為判決如主文所示。
  二陳述：除與原審判決記載相同者，予以引用外，補稱：
    (一)查借款人丙○○與甲○○之夫( 戊○○ )曾前來查詢借款餘額，丙○○並告知
      本行查詢本人及家族即林藍興及摘星公司( 負責人丙○○ )借款餘額，當時(
      日期不詳 )已分別列印查詢單交付予丙○○，本行未留存。僅提供八十五年六
      月三十日止各授信戶借款餘額明細表，( 如附表 )以供參考，並檢同借據影本
      各乙紙。有關本件系爭抵押權擔保債權範圍，依本行抵押權設定契約書及其他
      特約事項第一條所載「擔保物提供人為擔保債務人對抵押權人臺灣中小企業銀
      行．．．在抵押權設定契約書所定之本金最高限額以內，現在( 包括過去．．
       )及將來所負之票據，借款、墊款，保證等債務．．．」，故凡以丙○○名義
      向本行所為之借款或保證債務等在最高限額新台幣仟萬元以內，均為本最高
      限額抵押權效力所及，故以丙○○為借款人之借款，以及摘星公司及林藍興為
      借款人而丙○○為連帶保證人之借款。依前述特約事項第一條之約定，前開借
      款及保證債務自應在最高限額抵押權範圍效力所及。故本行並無如上訴人所言
      勾串，虛偽灌水，及從事仲介買賣等情事。
    (二)有關上訴人提及「林藍興所有座落花蓮市○○段一四０－一地號土地及其地上
      建物一一七八建號房屋，設定最高限額四百萬元抵押權予台灣中小企業銀行作
      為丙○○向被上訴人借款七十萬及二百三十萬元二筆債務之擔保，該二筆借款
      既已清償並經塗銷上開抵押權，而被上訴人前於鈞院提出之丙○○借保債務明
      細表內卻仍列有此二筆債務，主張被上訴人有虛報債權故意灌水之情，第二順
      位抵押權人徐輝民於八十六年九月三十日代償進而塗銷被上訴人之第一順位抵
      押權，故上開二筆債務之清償，顯係於八十五年七月一日之後，從而被上訴人
      前提出之丙○○借保債務明細表列此二筆債務，並無任何勘誤、虛報、灌水之
      情事可言。至於被上訴人前於八十八年六月九日庭呈之前開二筆債務之借據，
      其債務雖已清償，惟依銀行實務該憑證仍由被上訴人留存歸檔，原則上不因清
      償而交付清償人，故被上訴人當日提出前開二張借據僅係依上訴人( 或鈞院？
       )要求提示正本，並無表示前開債務尚未清償之意，故上訴人以被上訴人於系
      爭債務已清償後尚能提出該借據正本遽論被上訴人有虛報債權、故意灌水等情
      ，顯係誤會。被上訴人再次重申未曾介入上訴人與丙○○間買賣價金之議定，
      此買賣純係上訴人與丙○○間自行磋商而成，與被上訴人無涉。被上訴人僅於
      其買賣雙方來行查詢丙○○於被上訴人處所有借保債務時提供協助，但被上訴
      人從未曾告知渠等所謂「二九、四三四、七００元」之數額，該等金額如何產
      生，被上訴人亦無知悉。
  三證據：除援用在原審提出之證據外，提出借據影本六紙、抵押權設定契約書、及
    其他特約事項影本一紙，授信業務科目明細表、借款明細表影本一紙。
      理    由
一本件上訴人起訴主張：上訴人與被上訴人丙○○所訂不動產買賣契約，係受其與被
  上訴人臺灣中小企業銀行及該行經理即被上訴人己○○串通詐騙而為，已依法撤銷
  該買賣之意思表示，依侵權行為之法律關係，請求被上訴人等連帶賠償( 按被上訴
  人在原審主張依消保法侵權行為部分已予縮減，故不再論述 )等語。被上訴人丙○
  ○則以：伊共出賣花蓮市○○段八０九－九地號及其上建物、及主商段七０六、七
  ０六－二地號地及其上建物與上訴人，均經雙方合意而成立，其中關於上訴人主張
  被詐欺撤銷意思之主商段部分，該項不動產買賣契約，載明總價金為四千九百四十
  三萬四千七百元，第一期先付二千萬元，第二期二千九百四十三萬四千七百元，向
  臺灣中小企業銀行貸款部分由上訴人承接，自無詐款之可言。被上訴人臺灣中小企
  業銀行及己○○則以：從未入介入上訴人與被上訴人丙○○買賣之事，其間上訴人
  之夫戊○○與丙○○曾向被上訴人銀行查詢丙○○及其家族林藍興及摘星公司借款
  餘額，已分別列印查詢單交丙○○，而丙○○本人之借款及保證債務，均在清償及
  最高限額抵押權三千萬元之內，無與丙○○串通灌水，行詐之必要等語為抗辯。
二本件系爭契約，關於契約之成立、生效部分，曾經被上訴人丙○○對上訴人提起履
  行契約之訴訟，經原審八十五年重訴字第一八三號受理後，判決甲○○敗訴( 即系
  爭契約為有效成立，甲○○主張契約業經撤銷為無理由 )，案經甲○○提起上訴，
  經本院判決上訴駁回( 八十七年度重上字第三十八號 )現上訴最高法院審理中。依
  此則本件上訴人主張關於系爭不動產買賣契約部分，業經上開訴訟事件為實質之審
  理，依民事訴訟法第二百五十三條所規定之一事不再理原則，非本件審理之範圍，
  先予說明。
三稱買賣者，謂當事人約定一方移轉財產權於他方，他方支付價金之契約。當事人就
  標的物及其價金互相同意時，買賣契約即告成立。民法第三百四十五條定有明文。
  又當事人互相表示意思一致者，無論其為明示或默示，契約即為成立。當事人對於
  必要之點，意思一致，而對於非必要之點，未經表示意思者，推定其契約為成立，
  關於該非必要之點，當事人意思不一致時，法院應依其事件之性質定之。亦為民法
  第一百五十三條所明定。而交易習慣上，買賣是否成立，端以該標的物是否符合買
  受人主觀上認定之價值為交易成立與否之關鍵，買受人所提出之相對價格即依其所
  認定之標的物價值而決定。上訴人與被上訴人丙○○間訂立系爭不動產買賣契約，
  對標的物及價金在契約中均已達成合意，並在契約上明確記載買賣之金額，有不動
  產買賣契約書可證，此即為上訴人所願購買系爭不動產之對價，至於買受人( 上訴
  人 )心中計算之因素為何，系屬動機部分，非買賣相對人所能知悉，自非得影響契
  約之效力。上訴人稱係以查得之丙○○對中小企銀所負之債務後，以該債務為該買
  賣契約之第二期價款，而由上訴人承擔等情，核屬價金計算方法及給付之方法之約
  定，與上訴人最後以契約所定之價金買受系爭不動產，係屬兩事；亦即上訴人買受
  前揭系爭不動產，應係以該不動產之價值決定其出價，同意分別以總價一千零二十
  三萬元先付二百四十三萬元，銀行貸款七百八十萬元由上訴人承接；上訴人四千九
  百四十三萬四千七百元先付二千萬元，銀行貸款一千九百四十三萬四千七百元由上
  訴人承接，有買受有不動產買賣契約附卷可稽( 見原審卷第十一至十六頁 )對買賣
  契約之真正為上訴人與被上訴人丙○○所是認，堪見上訴人已就債務之承擔數額併
  入總價經過評估而決定出價，倘上訴人認為系爭不動產並無契約上所載金額之價值
  ，則上訴人自無予以買受之理？故縱使上訴人所稱伊於簽約時所認之承擔債務係指
  系爭買賣標的物所設定抵押之債務為限等情屬實，不包括丙○○及其家屬借款之保
  證債務，但其與被上訴人丙○○計算買賣對價基礎不變，與上訴人應給之總價並無
  影響，被上訴人丙○○自無施用詐術使上訴人陷於錯誤而訂立買賣契約之可言。按
  被詐欺而為意思表示者，依民法第九十二條第一項之規定，表意人固得撤銷其意思
  表示，惟主張被詐欺而為表示之當事人，應就此項事實負舉證之責任，最高法院著
  有四十四年台上字第七五號判例可資參照。上訴人所主張被上訴人丙○○、臺灣中
  小企銀之經理己○○勾串灌水等情。經查，綜觀上訴人所提出之證據除可證明其與
  丙○○間對系爭契約內第二期價金之計算有異外，尚不足以證明被上訴人丙○○、
  己○○、臺灣中小企銀有何詐騙行為。而上訴人所指前述貸款金額，係被上訴人己
  ○○所告知等語，勿論被上訴人己○○否認在卷，上訴人對此亦未能舉證以實其說
  ，縱認屬實，亦不影響上訴人買受系爭不動產同意應給付之總價。且被上訴人臺灣
  中小企業銀行花蓮分行及己○○抗辯，從未介入上訴人與被上訴人丙○○間系爭不
  動產之買賣，其旨在貸款之獲得清償，於得知被上訴人丙○○將系爭擔保不動產讓
  與上訴人，上訴人與被上訴人丙○○前往查詢借款金額( 連利息 )，當時所提供之
  數額與其經訴訟程序中所查得之金額有些微出入，亦僅為計算是否精確問題，此與
  上訴人給付義務之範圍亦無影響，亦無詐欺之可言。是仍不能為上訴人有利之判斷
  。且被上訴人丙○○原有之貸款金額，除以系爭買賣標的物為抵押擔保外，尚有其
  他房地為被上訴人臺灣中小企銀設定抵押(即花蓮市○○段第一四０之一號土地上
  之建物等 )，此有上訴人提出之丙○○借款明細表可證；且上訴人與被上訴人丙○
  ○間之交易並無現金交易，而被上訴人臺灣中小企業銀行對丙○○之借款及連帶保
  證債務，均有不動產設定抵押擔保，對被上訴人臺灣中小企銀而言，無論系爭不動
  產移轉於何人，對其債權之保障無影響，且臺灣中小企銀為法人，營利歸公司所有
  ，自無與被上訴人勾串、灌水虛報債權之必要；又上訴人係承擔被上訴人丙○○之
  債務，依其與被上訴人丙○○之約定對被上訴人臺灣中小企銀繳付貸款，足認臺灣
  中小企銀僅係受領其應收回之債權，亦無詐款可言。
四上訴人以被上訴人丙○○為訴外人林藍興擔保借款之花蓮市○○段一四０－一地號
  及其上建物設定之四百萬元抵押，業已塗銷抵押權，提出土地登記謄本及被上訴人
  臺灣中小企業銀行花蓮分行八十六年二月三日八六花蓮字第三五號函為證，為被上
  訴人臺灣中小企業銀行花蓮分行所是認，並以是由於第二順位抵押人徐輝民代為清
  償，塗銷被上訴人臺灣中小企業銀行花蓮分行第一順位抵押權，徐輝民升為第一順
  位抵押權人，自不能以第二順位抵押權人徐輝民基於權益之考量清償，而認被上訴
  人臺灣中小企業銀行花蓮分行及己○○與被上訴人丙○○共同詐騙，使上訴人訂立
  前揭買賣契約。
五綜上所述，被上訴人等既無施用詐術，使上訴人為買受前開不動產之意思表示，訂
  立買賣契約，即無侵權行為，上訴人請求損害賠償自非有理由，不應准許，其假執
  行之聲請失所附麗，應併予駁回。原審因予上訴人敗訴之判決，及駁回其假執行之
  聲請，並無不合，上訴意旨指摘原判決不當，求為廢棄改判，為無理由，應予駁回
  。
六本件事證已臻明確，兩造其餘主張、陳述及所提之證據，對判決之基礎無影響，均
  毋庸一一論駁，附此明。
七據上論結，本件上訴為無理由，依民事訴訟法第四百四十九條第一項、第七十八條
  判決如主文。
中      華      民      國    八十九    年      二      月      二      日
                                  審判長法官  謝  志  揚
                                        法官  蔣  有  木
                                        法官  蔡  俊  有
右為正本係照原本作成。
如對本判決上訴，須於判決送達後二十日內向本院提出上訴狀，其未表明上訴理由者
，應於上訴後二十日內向本院提出上訴理由書。( 須附繕本 )
                                  法院書記官  吳  家  瑩
中      華      民      國    八十九    年      二      月      十七    日


司法院資訊處製作；財團法人民間司法改革基金會備份。
